【裁判字號】    98,簡上,17
【裁判日期】    980610
【裁判案由】    返還房屋
【裁判全文】
臺灣新竹地方法院民事判決              98年度簡上字第17號
上  訴  人  庚○○
被  上訴人  丙○○
            戊○○
            丁○○
            己○○
            乙○○
            甲○○
                        弄1號
前列六人共同
訴訟代理人  辛○○
上列當事人間返還房屋事件，上訴人對於中華民國97年12月24日
本院竹北簡易庭97年度竹北簡字第343號第一審判決提起上訴，
本院於民國98年5月27日辯論終結，判決如下：
    主  文
上訴駁回。
第二審訴訟費用由上訴人負擔。
    事  實
一、上訴人方面：
(一)、聲明：
  1.原判決不利上訴人部分廢棄。
  2.前項廢棄部分，被上訴人在第一審之訴及其假執行之聲請均
    駁回。
(二)、陳述：除與原審判決書所載者相同茲予引用外，補稱：
  1.按當事人互相表示意思一致者，無論其為明示或默示，契約
    即為成立，民法第153條第1項定有明文。查兩造於民國96年
    5月9日達成補償之共識，且被上訴人亦承諾給付新臺幣（下
    同）10萬元之搬遷補償費，是兩造間之債權債務契約即已成
    立，被上訴人即有依約給付履行之義務，豈能違背誠信而任
    意反悔？甚至謊稱因姓名打錯而拒不交付搬遷補償之支票予
    上訴人？況兩造之協議已載於本院95年度執字第12966號執
    行事件之96年5月9日之執行筆錄（以下簡稱執行筆錄），被
    上訴人竟可任意否認或撤銷，且可認係被上訴人之贈與，怎
    能令人甘服？
  2.依該執行筆錄內容及原意，即可認定該10萬元係依約對等給
    付之款項，屬對價關係之補償款，如同政府發放之土地徵收
    補償款之徵收土地補償性質，絕非被上訴人之贈與？退而言
    之，縱係贈與，亦應受民法第408條第2項規定之限制，而該
    10萬元之補償款既載明於法院之執行筆錄，並經簽名承諾，
    被上訴人焉能於對等給付期日後任意撤銷或拒絕給付。被上
    訴人不能遽以民法第408條第1項之規定，撤銷該10萬元之補
    償款。
  3.被上訴人之訴訟代理人辛○○於97年5月9日以支票姓名打錯
    拒絕給付支票，更未出示支票予上訴人及現場見證之訴外人
    葉春樑、陳耀昭、張徐龍妹。況該支票縱使為真，惟辛○○
    並未將之交付上訴人以履行補償之承諾，且謊稱上訴人拒收
    ，豈非惡意毀約？是辛○○刻意誤導原審查證支票之真假，
    而未探究辛○○從未出示或交付支票予上訴人之違約行為，
    原審並未詳查及傳上開見證之人為證，實令人難以信服。
  4.上訴人已搬遷騰空房屋，惟被上訴人卻仍未履行交付該10萬
    元之約定與義務，則上訴人自得拒絕交付被上訴人自行編列
    之租金與利息。
  5.綜上，上訴人確已履行搬遷騰空房屋之承諾，然被上訴人卻
    多次惡意玩法玩弄上訴人，更以似是而非之謬論，故意誤導
    法官，故本件返還房屋事件，實應探究被上訴人違背承諾與
    誠信之基本原則。
二、被上訴人方面：
(一)、聲明：上訴駁回。
(二)、陳述：除與原審判決書所載者相同茲予引用外，補稱：
  1.被上訴人同意將坐落新竹縣關西鎮○○○段南坑小段7地號
    土地上門牌號碼新竹縣關西鎮東平里南坑3號之房屋，如原
    審判決附件複丈成果圖A、C所示之房屋（以下簡稱系爭房屋
    ）繼續供上訴人使用一年即至97年5月9日，上訴人則同意於
    97年5月9日遷出系爭房屋，並聲明遺留物品視為廢棄物任由
    被上訴人處理，而上訴人於約定使用系爭房屋期間亦無任何
    對價給付，是本件約定屬使用借貸契約，則上訴人即借用人
    於97年5月9日使用借貸期滿，即應依民法470條規定負借用
    物返還之義務。至被上訴人雖同意於97年5月9日上訴人搬遷
    返還系爭房屋日再給予10萬元搬遷費補助，然此搬遷費補助
    承諾係屬附有時限及附有條件之贈與契約，與前開使用借貸
    均為被上訴人給予上訴人恩惠之單務契約，上訴人均無需對
    價給付。又系爭房屋為被上訴人所有，97年5月9日使用借貸
    期滿，上訴人於系爭房屋已無使用權，且依法有返還被上訴
    人之義務，惟上訴人卻因要求提高補償不遂而拒絕搬遷，並
    將依法應返還被上訴人之系爭房屋，曲解為附條件贈與10萬
    元搬遷費補助之對價標的。借用人既未成就條件，當然未取
    得前開附條件贈與之請求權，貸與人亦無給付該10萬元贈與
    之義務與必要。是本件使用借貸契約與附時限及條件之贈與
    契約，既為被上訴人給予上訴人恩惠之單務契約而非雙務契
    約，則本件使用借貸期滿，上訴人並無同時履行抗辯權，而
    得主張被上訴人拒絕給付10萬元贈與而得拒絕返還系爭房屋
    之權利。
  2.被上訴人本無給予10萬元之義務，且該附條件之贈與亦非依
    公證法之規定所作成經公證之贈與契約，自無民法第408條
    第2項適用，至為明顯。
  3.上訴人主張97年5月9日之期限屆滿日央請鄰居協助搬遷大型
    物品之私有物品，並主張其他小型物品均已搬遷，惟系爭房
    屋內仍然存有上訴人私有之冰箱家電製品、瓦斯炊煮用具、
    櫥櫃桌椅、床鋪寢具等生活必要設備及祭祀之祖先、神明牌
    位，業經上訴人到庭自承，且上訴人事後雖將前開私人物品
    騰空搬出系爭房屋，惟其僅係移置於系爭房屋之走廊，是上
    訴人於期限屆滿日既未完成搬遷返還系爭房屋，則上訴人並
    未成就贈與之條件而取得請求權，被上訴人自無給付該10萬
    元贈與之義務與必要。
    理  由
一、兩造不爭執事項：
(一)、系爭房屋為被上訴人等人所共有，前曾經本院以87年度訴字
    第640號判決命上訴人應將之返還被上訴人，上訴人不服上
    訴後，經臺灣高等法院95年度上更(一)字第48號、最高法院96
    年度台上第812號判決駁回而告確定。
(二)、被上訴人取得前揭勝訴判決後，曾就系爭房屋聲請本院強制
    執行，請求解除上訴人占有，並將之歸還被上訴人，嗣經本
    院於96年5月9日解除上訴人之占有及將之歸還被上訴人，惟
    兩造於同日另達成協定，並載明於本院95年度執字第12966
    號執行事件之執行筆錄，被上訴人同意將系爭房屋繼續無條
    件提供上訴人居住至97年5月9日，並於97年5月9日給付上訴
    人10萬元，上訴人則同意於97年5月9日遷出系爭房屋。
二、細繹兩造攻防內容，可知本件爭點在於：
(一)、系爭房屋之使用借貸期滿後，上訴人可否以被上訴人未給付
    10萬元，而有同時履行抗辯權，拒絕搬遷？
(二)、被上訴人撤銷贈與之行為是否合法？
三、經查：
(一)按借用人應於契約所定期限屆滿時，返還借用物；所有人對
    於無權占有或侵奪其所有物者，得請求返還之，民法第470
    條第1項前段、第767條前段分別定有明文。又按所謂同時履
    行之抗辯，仍係基於雙務契約而互負債務為要件，倘雙方當
    事人所負債務，並非因同一雙務契約所發生，或所負債務相
    互間並無對價關係，即無從成立同時履行抗辯權。即縱令雙
    方債務在事實上有密切關係，或雙方之債務因同一之雙務契
    約而生，然其一方之給付，與他方之給付，並非立於互為對
    待給付之關係者，均不能發生同時履行之抗辯。查本件被上
    訴人雖於96年5月9日同意上訴人繼續使用系爭房屋，然使用
    期限已於97年5月9日屆滿，上訴人於上開期日尚仍使用系爭
    房屋，並未搬遷之情，為兩造所不爭執 (參本院98年4月6日
    之準備程序筆錄)，雖上訴人以被上訴人未給付10萬元拒絕
    搬遷為辯，然被上訴人給付10萬元之法律關係係源自兩造之
    贈與契約 (詳後述)，與被上訴人原審所主張之使用借貸屆
    至之返還系爭房屋之目的間，並無必然之關連性，亦無互相
    依存及報償關係，是本件兩造雖互負債務，惟並非基於雙務
    契約而來，自不發生同時履行抗辯，本件仍屬單務契約，是
    上訴人之前揭主張，尚不足採，此外，其復未再舉證證明有
    何占用權源，自屬無權占有，從而，被上訴人於原審本於所
    有權人之地位，請求上訴人返還系爭房屋，應予准許。
(二)又按贈與物之權利未移轉前，贈與人得撤銷其贈與，民法第
    40 8條第1項前段定有明文。再按附停止條件之贈與，贈與
    契約於雙方合致時已成立，僅於條件成就時，使契約發生效
    力。查本件被上訴人雖曾同意於97年5月9日贈與上訴人搬遷
    補助費10萬元，惟此給付係伴隨上訴人應履行同時遷搬，是
    其性質應係附條件之贈與，而上訴人於97年5月9日既未履行
    搬遷義務，承前說明，此贈與契約則未發生效力，被上訴人
    本有權利拒絕給付10萬元，是上訴人仍執被上訴人於97年5
    月9日以支票姓名打錯拒絕給付支票，更未出示支票云云，
    均無涉本件上訴人未將系爭房屋騰空致兩造贈與契約未生效
    ，上訴人無法請求被上訴人給付10萬元之事實，且被上訴人
    已於97年11月5日原審調解本件事件時，當庭向上訴人為撤
    銷贈與之意思表示，應認兩造間於96年5月9日成立之贈與契
    約業經被上訴人合法撤銷而不復存在，是上訴人亦不得執被
    上訴人未履行雙方間之贈與契約，而拒絕搬遷。
四、末按無法律上之原因而受利益，致他人受損害者，應返還其
    利益，民法第179條前段定有明文。又無權占有他人之房屋
    ，可獲得相當於租金之利益為社會通常之觀念（最高法院61
    年度臺上字第1695號判例參照）。經查，本件兩造間之使用
    借貸契約，既已於97年5月9日屆滿，上訴人於斯時亦未返還
    系爭房屋，為兩造所不爭執，是被上訴人於原審主張其因上
    訴人未返還系爭房屋，致受有無法使用收益之損害，即屬有
    理由。從而，被上訴人本於不當得利之法律關係，請求上訴
    人給付自97年5月10日起至返還系爭房屋之日止之相當於租
    金之損害，亦屬有據，應併予准許。按城市地方房屋之租金
    ，以不超過土地及其建築物申報總價額年息10%為限，此為
    土地法第97條第1項所明文。查被上訴人主張系爭房屋現值
    為45萬元，且系爭房屋係坐落新竹縣關西鎮○○○段南坑小
    段7地號土地上，面積合計為309.62平方公尺，96年1月申報
    地價每平方公尺為240元，有土地登記第二類謄本在卷可稽
    ，系爭房屋部分為加強磚造瓦頂或鐵皮頂建築、部分為磚造
    及土造瓦頂或石棉瓦頂建築，為上訴人部分供住家、部分供
    堆放雜物、部分為供公廳使用，位於距關西鎮市區約10 分
    鐘車程外之郊區，附近均為山林，並無住家等情，有原審勘
    驗筆錄在卷可稽，本院審酌上情，認原審相當於租金之不當
    得利數額，以按土地及建物申報價值年息3%並無不適，是被
    上訴人所得請求上訴人給付之不當得利數額每年為15,729元
    【計算式為：（309.62平方公尺×240元＋450,000元）×年
    息3%=15,729元，元以下四捨五入】部分，核屬有據，應予
    准許。
五、綜上所述，本件被上訴人依民法第470條第1項前段及第767
    條前段請求上訴人返還系爭房屋，及依不當得利之法律關係
    請求上訴人自97年5月10日起至遷讓交還系爭房屋之日止，
    按年給付15729元，為有理由，應予准許。原審為上開判決
    ，並依職權及上訴人之聲請宣告假執行及上訴人供擔保後免
    為假執行，於法並無違誤。上訴意旨猶指摘原判決不當，求
    予廢棄改判，為無理由，應予駁回。
六、本件判決基礎已臻明確，兩造其餘之攻擊或防禦方法及所用
    之證據，經本院斟酌後，認均不足影響本判決之結果，自無
    逐一詳予論駁之必要，併此敘明。
七、據上論結，本件上訴為無理由，依民事訴訟法第436條之1第
    3 項、第449條第1項、第78條，判決如主文。
中    華    民    國    98    年    6    月    10    日
                                      法  官   盧玉潤
                                      法  官   楊明箴
以上正本係照原本作成。                法  官   彭淑苑
不得上訴。
中    華    民    國    98    年    6    月    10    日
                                      書記官   王恬如


司法院資訊處製作；財團法人民間司法改革基金會備份。
